臺灣高等法院臺南分院刑事判決　　　　　九十二年度上重更(一)字第三七二號　　Ｇ
　　　上　訴　人
　　　即　被　告　乙　○　○
　　　選任辯護人　卓　平　仲
右上訴人因殺人等案件不服中華民國九十二年一月八日台灣雲林地方法院九十一年重
訴緝字第一號第一審判決（起訴案號：臺灣雲林地方法院檢察署七十八年年度偵字第
二○三○、二一九九號），提起上訴，判決後經最高法院發回更審，本院判決如左：
      主      文
原判決撤銷。
乙○○共同殺人，累犯，處無期徒刑，褫奪公權終身，制式手槍貳把均沒收之。
      事      實
一、乙○○於民國（下同）六十九年間，因殺人未遂案件，經台灣雲林地方法院，判
    處有期徒刑五年確定，又於六十九年間，因藏匿人犯，經台灣高等法院台中分院
    ，判處有期徒刑六月確定，入監後接續執行，於七十五年二月十五日，執行完畢
    。乙○○竟不知悔改，於七十八年間，因與簡明俊有賭債及槍枝買賣糾紛，對簡
    明俊不滿，乃與二名不詳成年男子，基於殺害簡明俊犯意聯絡，三人意圖供自己
    犯罪之用，而在七十八年間某日，自不詳時地，取得二把制式手槍及六發子彈，
    而持有上開可供軍事使用之手槍及子彈，復於七十八年六月十四日晚上七、八時
    許，由乙○○撥打呼叫器，給在屏東市簡明俊，待簡明俊回電話，乙○○在電話
    邀請簡明俊至雲林縣斗六市○○路（接近永安路口跑天下理髮廳）見面，簡明俊
    隨即駕車，載女友丙○○北上，於七十八年六月十四日晚上十時許，抵雲林縣斗
    六市跑天下理髮廳，簡明俊即進入跑天下理髮廳，向黃清凱探詢，得知乙○○尚
    未到，即帶著丙○○至斜對面「多多冰果店（大同路與永安路口）」吃冰，數分
    鐘後，黃清凱亦到冰果店，陪簡明俊聊天，直至當晚十時卅分許，黃清凱幫簡明
    俊付帳，離開冰果店，返回理髮廳看店，斯時在「冰果店」簡明俊，因見乙○○
    與二位不詳成年男子，駕車抵達，將車停在理髮廳對面靠近路口處（以大同路言
    ，停車處與冰果店同邊；以永安路言，停車處與冰果店適在對面），簡明俊即對
    丙○○說「他來了」，立即衝出，與黃清凱走在一起，簡明俊、黃清凱二人，在
    路口越過永安路中線幾步處，遇見乙○○與同夥二名不詳成年男子，黃清凱與乙○○打招呼後，回到跑天下理髮廳。隨後，乙○○夥同二名不詳成年男子，在路
    口欲拉簡明俊上車，簡明俊不從，乙○○與同夥二名不詳成年男子，即持二把制
    式手槍，朝著簡明俊開槍，簡明俊受傷後，往「多多冰果店」逃跑，惟乙○○與
    同夥二名不詳成年男子，隨即追上，繼續對簡明俊開槍，簡明俊立即倒地不起，
    最後簡明俊大腿、腰部、臀部、頭部等處，共中六槍，腦實質破碎及血液溢出。
    於七十八年六月十四日晚上十時四十分許，乙○○當場死亡。
二、嗣經警在現場及簡明俊體內取出二個彈殼、五個彈頭及些許彈頭碎片，送請內政
    部警政署刑事警察局，就上開彈殼、彈頭、彈頭碎片鑑驗結果，發現五顆彈頭，
    有二顆為○‧四五吋彈頭，三顆為○‧三八吋（或九MM），而查悉乙○○係遭「
    制式槍枝」擊發所殺，且係使用二把制式槍枝所為。至乙○○於案發後逃亡至大
    陸，經法院於七十八年十一月廿七日發布通緝，於九十一年十月十四日，始經大
    陸地區遣返台灣接受審判。
三、案經雲林縣警察局斗六分局報請及簡明俊父親丁○○訴請台灣雲林地方法院檢察
    署檢察官偵查起訴。
      理      由
一、訊據上訴人即被告乙○○供承，被害人簡明俊於七十八年六月十四日晚上十時四
    十分許，遭人持制式手槍槍擊身亡等情。然否認有參與殺害簡明俊犯行，辯稱：
    案發當時伊人在大陸，不可能在雲林縣斗六市，持槍殺害簡明俊云云。惟查：
  (一)被告乙○○持有制式槍彈及因賭債與槍枝買賣糾紛，而持槍殺害簡明俊犯行：
  1.其中乙○○持槍殺害簡明俊，業據目擊證人丙○○於警訊及偵審中指證明確：
  (1)目擊證人即簡明俊女友丙○○，於七十八年六月十四警訊供稱：伊與乙○○，於
    七十八年六月十四日晚上，至雲林縣斗六市○○路及大同路口，是因乙○○打電
    話至屏東，約簡明俊到斗六市談論財務問題；（你們於何時到達斗六？）於七十
    八年六月十四日晚上十時許，到達斗六市；（當時簡明俊為何被殺？）據我瞭解
    ，簡明俊與乙○○有財務糾紛及槍枝來源問題，可能要殺人滅口；（當時簡明俊
    與乙○○何時碰面？）我們同在多多冰果室吃冷飲，乙○○他們共三人下車，簡
    明俊就出去，與他們會面，在路上拉來拉去，突然有槍聲四、五聲，簡明俊就倒
    地，爬到冰果室這邊，到我身邊時，就自言自語說，你們為何如此對待我；（你
    看到口卡片乙○○是否為開槍殺死簡明俊？）是，經我指認是乙○○；（其中乙○○與何人你認識？）有位綽號叫「阿雄」及一位我不認識；（妳可以證實是乙○○開的槍？）可以證明；（乙○○他們開何種車？）我只知是進口小客車等語
    （詳雲林縣警察局斗六分局斗六警刑字六三○四號卷六、七頁）。
  (2)復於案發翌日於檢察官偵查時供稱：「（昨晚十時卅分許，妳有看到乙○○與綽
    號「阿雄」者及不詳姓名三人槍擊簡明俊？）有的，現場目擊證人很多；（何時
    到斗六？何時接到乙○○電話？是何事情？）昨晚八點多，由屏東抵斗六；昨晚
    八點多，後馬上北上到斗六；乙○○欠簡明俊賭資及簡明俊介紹乙○○購買槍枝
    ；（昨晚幾點與乙○○見面？）昨晚十點多，我們先到斗六跑天下理髮廳，結果
    乙○○未到，我們就到附近冰果室，後來見乙○○三人走來，簡明俊即出去，乙○○他們，要將簡明俊押上車，簡明俊不肯，乙○○他們三人持手槍朝簡明俊開
    槍；（他開何車？）只知是暗色進口車等語（詳相驗卷八至九頁）。
  (3)再於原審供稱：（簡明俊如何死亡？）當時我們在跑天下對面冰果室吃冰，簡明
    俊看到車子來就跑出去，車子下來三人，要拉他上車，他不肯，我聽到像鞭炮聲
    音，簡明俊就往冰果室跑過來，但跑到一半，三人就從後面追上，當場又聽到鞭
    炮聲好幾聲；他們就跑了，我才跑出去看，簡明俊就倒在那裡流血；（車子下來
    三人，是那三人？）當時簡明俊是跟乙○○，相約在斗六跑天下理髮廳，簡明俊
    在屏東，接到乙○○電話，就跑到斗六來，我在屏東跟他一起來，當時他在屏東
    接到乙○○電話，他就開車到斗六來，有部車下來三人，事隔那麼久，那三人我
    忘掉；（怎麼知是乙○○打電話給他？）我有問簡明俊，他說是乙○○打電話給
    他的；（到斗六跑天下後，作什麼事情？）對面冰果室吃冰，在那邊等，他好像
    有去跑天下看一下，看沒來，就去吃冰；（吃冰是你們二人？）吃冰是我們二人
    ，阿凱有過來一下，阿凱是剛才說跑天下那個小弟；（是什麼人發現那三個人開
    車來？）簡明俊看到；（簡明俊看到時有無跟你說什麼？）只有說他來了；（接
    電話時你有在他旁邊？）有；（當時他是用家裡電話，還是行動電話？）好像是
    呼叫器，再打電話；（是誰跟他扣？）他說是乙○○，說要說事情；（他有說乙○○在那裡打電話跟他扣？）他說在斗六等語（詳原審卷六八至七三頁），又於
    本院上訴審供稱：（簡明俊被槍殺時，你們從哪裡來的？）從屏東來的；（簡明
    俊是否聽到有人打呼叫器給他？何人打給他？）我有問簡明俊，他說是乙○○打
    給他的，約簡明俊在斗六市；（乙○○來時你有無看到？）我和簡明俊在吃冰，
    簡明俊說他們來了，簡明俊就過去，我有看車上下來三個人，他們三人要將簡明
    俊拉上車，簡明俊不肯上車，結果我聽到像鞭炮聲，我就叫冰店老闆娘，打電話
    報警；（本件發生前你是否看過乙○○？）簡明俊還未身亡時我就看過了；（簡
    明俊那天說人來了，或是說阿發來了？）他說他們來了，簡明俊如不接呼叫器的
    話，就不會來斗六，因他是接到乙○○呼叫器，我們在吃冰時，簡明俊說他來了
    ，應是阿發來；（為何簡明俊會向你說賭債及槍枝買賣的事？）因我有投資，我
    有問他錢到何處，他說有賭債的事，槍枝他也跟我講，他接過十幾枝要處理等語
    （詳本院上訴卷一二七至一三○頁）。
  (4)依證人丙○○指證被害人簡明俊確遭乙○○夥同二名不詳成年男子（理由詳後）
    ，於斗六市跑天下理容院前開槍殺害。又依證人丙○○於案發後立即接受警察訊
    問，其記憶應屬最鮮明、印象最深刻時侯。是證人丙○○於案發後立即在警局接
    受訊問及檢察官偵查時供證，被告乙○○係如何持槍殺害簡明俊過程，應十分正
    確。縱經十餘年後，證人丙○○於原審及本院作證時仍堅稱：當日簡明俊係赴乙○○邀約，簡明俊應係乙○○所殺等語。故證人丙○○證言，應可採信。
  2.案發日乙○○有至斗六市跑天下理容院前，與簡明俊見面，亦有證人黃清凱為證
    ：
  (1)證人黃清凱七十八年六月十五日於警訊證稱：（案發前後情形如何？）在案發前
    十分鐘，簡明俊和丙○○來找我，當時我在吃飯，我問簡明俊要不要吃，簡明俊
    說不要，隨後簡明俊說要和丙○○，先到永安路大同路口多多冰店吃冰，我說隨
    後趕到，其後我和簡明俊吃冰，吃到一半，便和簡明俊步出冰店，在永安路和大
    同路附近，遇見乙○○和二名我不認識男子，我問乙○○說，你是否約簡明俊要
    見面，乙○○說是，隨後我便走了，約走兩三步回到理髮廳，就聽到槍聲，我便
    回理髮廳，以後的事我就不知了；（乙○○駕何種車？停在何處？他們共幾人槍
    殺簡明俊？）駕駛進口車，暗色的，停在跑天下理髮廳對面近路口處，我見到乙○○及另一個好像是「阿松」，我不能確認及另個我從未見過面，是他們三人所
    為沒錯；（你於何處與簡明俊、乙○○分開，走回店裡？談些什麼？）我與簡明
    俊從多多冰果室，走至大同路、永安路口，越過中心點幾步，即見乙○○與站在
    乙○○後面二人，是簡明俊先與乙○○打招呼，我即說「阿發」，你不是約阿俊
    在跑天下相等？阿發應「是」，我即說「那我回去看店」，阿發說「好，你回去
    看店」，我即走回店等語（詳雲林縣警察局斗六分局斗六警刑字六三○四號卷一
    至五頁）。又於原審七十八年度重訴字三八七號供稱：（為何要跟簡明俊一起出
    去？）簡明俊是到理髮廳對面冰果室吃冰，我去付錢，後跟他出來，在我店門口
    對面看見乙○○；（你事先如何知乙○○與簡明俊約好？）是簡明俊到我店裡，
    問我乙○○有無來，我說沒有，他說他與乙○○約好；（七十八年六月十四日簡
    明俊是何時到理髮廳？）約晚上九時許去找我，我當時在後面吃東西，他單獨進
    來，他問我現在這裡好嗎？並問我「阿發」有無來，他說他與「阿發」相約，我
    問他要不要吃點心，他說要到對面吃涼，我就跟他去替他付帳，付帳出來，他跟
    著出來，遇到「阿發」，我就先回店裡；（你講的阿發是否警卷相片乙○○），
    是的；（你與死者走出冰店，是在那裡看到乙○○？）過十字路才看到（當庭繪
    劃遇到乙○○時位置圖，詳原審七十八年重訴字第三八七號卷九六頁）；（你是
    過紅綠燈，在你們跑天下對面遇到的？）是；（遇到乙○○時，他們有幾人？）
    有三人，我只認識乙○○，阿松我不認識；（乙○○是否也向冰果室走來？）我
    當時是與簡明俊走一起談話，是簡明俊先發現乙○○，並問他「阿發，你來了」
    ；我就說「你們不是有事要談嗎？我先回去」等語（詳原審七八年度重訴字第三
    八七號卷五三至五四、九一至九三頁）。又於本院七十九年上訴字一三九二號案
    件證稱：（對起訴意旨有何意見？）簡明俊被槍擊死亡，與我無關，我招待簡明
    俊在冰果店吃冰，就返回店裡，恰遇乙○○，我本欲邀他們到店裡，他們說有事
    要談，我就回去了。以後他們衝突、槍擊，我已離去，因怕受連累，所以才未去
    看究竟等語（詳本院七十九年上訴字一三九二號卷二二至二三頁），於原審及本
    院上訴審亦供稱：（案發當天碰到簡明俊，他有跟你說他來作什麼？）簡明俊說
    他跟阿發相約，問我說阿發有無來，我說阿發很久沒來，他說他要去吃冰，因是
    朋友，我吃完飯，我就去幫他付帳等語（詳本院上訴卷一三○至一三二頁）。
  (2)依證人黃清凱證言，被告乙○○於案發日，確有約被害人簡明俊至斗六市跑天下
    理髮廳見面，簡明俊與丙○○先到，因乙○○尚未抵達，兩人遂先到對面多多冰
    果室吃冰，黃清凱隨後至冰果室幫二人付錢，後來乙○○始與另二名不詳成年男
    子到該處，黃清凱尚與乙○○有過交談，黃清凱回理髮廳後，隨即聽見槍聲等情
    。此項證述與證人丙○○證述情節，大致吻合。又證人黃清凱雖未目擊槍擊經過
    ，然其既於看見簡明俊與乙○○見面後，隨即於理髮院聽見槍聲，而證人黃清凱
    與乙○○極熟，乙○○遠從他地，到達黃清凱所營理髮店，碰到黃清凱，彼此互
    打招呼及交談，人之常情。足見證人黃清凱案發時，確有看見到乙○○來到該地
    ，否則不可能供出乙○○當時有來到現場事實，該部分證言，應可作為證人丙○○指證，被告乙○○有槍殺簡明俊之佐證，且益足證案發時被告根本未在大陸。
  (3)本件由證人丙○○及黃清凱供述，可以證明案發當時，乙○○確實出現在案發現
    場，被告乙○○辯稱，案發時其人在大陸，於原審並提出「大陸地區房東朱雲仙
    所出具證明書」影本為憑。然案發時被告乙○○，依目擊證人丙○○及黃清凱二
    人供述，應足以證明被告乙○○所辯不實。是被告所提出「大陸地區房東朱雲仙
    所出具證明書」，應屬不實證明，要難作為有利被告之認定。
  3.被告乙○○犯案動機，係起因於賭債及槍枝買賣糾紛，有證人丙○○證述：（當
    時簡明俊為何被殺？）據我瞭解，簡明俊與乙○○有財務糾紛及槍枝來源問題，
    故可能要殺人滅口等語（詳警卷六、七頁）；（何時到斗六？何時接到乙○○電
    話？是何事？）昨晚八點多，始由屏東抵達斗六，昨晚八點多，後馬上北上到斗
    六；乙○○欠簡明俊賭資及簡明俊介紹乙○○買槍等語（詳相驗卷八至九頁）、
    （為何簡明俊會向你說賭債及槍枝買賣的事？）因我有投資，我有問他錢到何處
    ，他說有賭債的事，槍枝他也有跟我講，他接過十幾枝要處理等語（詳本院上訴
    卷一三○頁）。證人許聰德原審供稱：（何以乙○○夥人槍擊簡明俊致死？）我
    僅知乙○○有欠簡明俊賭債，因今年五、六月間，簡明俊找我，曾向我說，如我
    遇到乙○○叫我跟他說，那些債務趕快還他；（乙○○為何欠簡明俊賭債？）過
    年時他們二人，曾共設賭場及今年四月份，有曾經共同搞賭，因而發生財務糾紛
    （詳警卷九頁）；當初是簡明俊跟我說的，他有拜託我跟乙○○轉達，要還他賭
    債，但我沒遇到乙○○等語（詳原審卷一一九頁背面）。參酌被告乙○○於本院
    供承：曾在議員宿舍經營過賭場等語（詳本院上訴卷一七一頁），足認被告乙○○與被害人簡明俊間，確存有賭債及槍枝糾紛無疑。
  4.另被害人簡明俊係遭人以制式手槍槍擊身亡，有相驗屍體證明書記載：簡明俊死
    因「腦實質破碎及血液溢出，頭部貫通及盲貫鎗傷頭顱骨骨折等，因被他人以鎗
    彈射殺致死」（相驗卷一三頁）及驗斷書記載：簡明俊身體有六處鎗傷口，左大
    腿二處貫穿傷（含二個射入口、二個射出口），左臀部有一個盲貫傷（彈頭存留
    體內），左腰背部也有個盲貫傷，左後腦枕部一個貫通傷口（射出口是額頭，造
    成額骨骨折，腦實質破碎等，為致命傷），第六處為左後腦勺一個盲貫傷（造成
    右側淚骨及顳骨骨折，腦實質破碎等，為致命傷）等語在卷可佐（相驗卷一五至
    二二頁）。又刑事警察局，就現場及簡明俊體內彈殼、彈頭、彈頭碎片鑑驗結果
    ，發現五顆彈頭中有二顆為○‧四五吋彈頭，三顆為○‧三八吋（或九MM），因
    認係「制式槍枝所擊發」，亦有該局鑑驗通知書在卷可憑（詳警卷第十三頁）。
  5.本件案發現場及簡明俊體內取出二個彈殼、五個彈頭及些許彈頭碎片，有照片二
    紙在卷可證（詳警卷第十四頁）。上述彈頭、彈殼既為手槍子彈，應係手槍所射
    出，該槍枝未經扣案，惟依刑事警察局，就上開彈殼、彈頭、彈頭碎片鑑驗結果
    ，發現五顆彈頭中有二顆為○‧四五吋彈頭，三顆為○‧三八吋（或九MM），因
    認「係制式槍枝所擊發」，顯見兇手係使用二把制式槍枝發射，且由簡明俊身體
    中有六槍研判，兇手至少擊發六顆子彈，於無證據足認被告乙○○與二名不詳成
    年男子，係共持三把制式手槍及六顆以上子彈，依有疑應為有利被告認定法則，
    本件應認被告及同夥不詳男子二人，於案發時係共持二把制式手槍及子彈六顆。
    又上開制式手槍及子彈，均具殺傷力，則渠等性質上，應屬能供軍事上使用之軍
    用槍砲子彈無疑（參閱褚劍鴻著刑法分則釋論上冊，四三三頁）。
  6.又被告最初持有槍彈時間及地點暨來源，因均有不明。故本於罪疑惟輕原則，應
    認被告與二名不詳男子，係為殺人始持有槍彈。又被害人簡明俊當天，係應被告
    乙○○邀約，由屏東市北上至斗六市跑天下理容院，始遭乙○○與另二名不詳成
    年男子，共持二把制式手槍，開六槍槍擊身亡事實，事證明確，堪以認定。
  (二)證人丙○○確有目擊乙○○槍擊簡明俊經過：
    證人丙○○雖於原審及本院供稱，伊未看清楚，開槍殺死簡明俊三人長相等語。
    然本件槍擊案，係發生於七十八年六月十四日，而丙○○卻於九十一年十二月十
    三日及九十二年三月十日，經法院傳訊後，始至原審法院及本院作證，事隔十三
    年，證人記憶，當會有所模糊不清，且於原審詰問時，證人丙○○明確記得，伊
    有看到簡明俊，往冰果室這邊跑，後面有三個人在追他等情；在審理詰問時，是
    否有看到兇手三人臉時，先供稱「沒看到三人的臉」，在辯護人繼續詰問下，卻
    又供稱「我慢慢回想」，如證人沒看到兇手，儘可明確地說沒看到，何須要說「
    我慢慢回想」等語（詳原審七八頁）；再經檢察官問其能否確定，簡明俊與兇手
    三人遇到地點時？丙○○明確回答：「我在冰果室就可看到他，大約差不多在我
    現在指認證人席到法庭門口過去一點距離」等語（詳原審卷七九頁），是簡明俊
    與兇手碰面位置，與證人丙○○當時在冰果室內距離，既原審法院第五法庭證人
    保護室到法庭門口外一點的距離，據原審法官估計，約十公尺左右，再審酌其後
    簡明俊又有往冰果室方向跑、兇手追上來情形，應可認定丙○○有清楚地看到兇
    手面目。又證人丙○○於原審供稱：「在簡明俊被槍殺這中間曾與乙○○見過約
    三、四次面」（詳原審卷七七頁背面）。被告乙○○亦不否認在案發前，已認識
    丙○○等情（詳原審卷一二四頁），則丙○○應不致於有錯認乙○○情事。而丙○○於本院訊問時，仍一再堅稱：事隔那麼久，有很多事情她已經忘掉等語（詳
    本院上訴卷一三○頁）。故不得以證人丙○○於十三年後，記憶業已淡忘證詞，
    而認證人丙○○前於案發初期，在警訊及檢察官偵查時證述有目擊乙○○，持槍
    殺害簡明俊等語，係不可採信。
  (三)證人丙○○於警訊及檢察官訊問，應較其於審判上陳述更具有可信性，得作為有
    罪認定證據：
  1.修正後刑事訴訟法第一百五十九條之二規定：被告以外之人於司法警察機關調查
    中所為陳述，與審判中不符時，其先前陳述具有較可信特別情況，且為證明犯罪
    事實存否所必要者，得為證據；自得作為本院審酌證據取捨依據。
  2.證人丙○○於警訊及檢察官訊問時供證：有目擊乙○○槍殺簡明俊等語，當為證
    明本案犯罪事實所必要且不可或缺，而從證人丙○○除於案發後，立即接受檢警
    訊外，丙○○於案發後十三年，至原審與本院作證，證人丙○○於法院作證時，
    一再陳述記憶已模糊等語，相較於案發時即到警局及地檢署作證情形，自以較接
    近案發時證詞，記憶較清晰，憑信性較高。又本件距案發時已十餘年，時過境遷
    ，證人丙○○為考慮本身安寧，抑或為息事寧人，不願再得罪他人，且在原審在
    詰問過程，證人丙○○接受詰問時，持續有眉頭緊皺，手指不時去搓揉眉心等情
（詳原審卷七○頁），顯見證人丙○○於審判時，感受強大壓力，徵諸案發翌日
    檢察官驗屍時，有警察跟隨在檢察官身旁，且未直接面對被告，自以證人丙○○
    在檢察官偵查時供述時，心理壓力較小，可以據實陳述。再者殺人罪最重本刑為
    死刑，平常人即使對於確信真兇都可能不敢指認，況是本件誣指無辜者為殺人兇
    手，證人丙○○敢向檢察官指認乙○○即是兇手，自有相當可信度。而於原審檢
    察官當庭提示二份筆錄，證人丙○○亦未爭執筆錄記載有誤等情（詳原審卷六九
    頁）。綜上，證人丙○○於警訊及檢察官訊問時供證，乙○○殺人審判外陳述，
    較其審判中不能指認兇手陳述，更有可信性情況保證，自得採為認定犯罪證據。
  (四)證人黃清凱於審理時證稱，其未遇見乙○○，乃事後迴護之詞，不可採信：
  1.證人黃清凱雖於原審及本院上訴審供稱：伊於案發當日，未遇見乙○○云云。然
    證人黃清凱於案發日，確有遇見乙○○，已據證人黃清凱於七十八年六月十五日
    在警訊及於原審七十八年重訴字第三八七號暨本院七十九年上訴字第一三九二號
    案件，多次訊問時，供述明確。是證人黃清凱其陳述案發當日，有碰見被告乙○○前後情節，要無矛盾處，應可信為真實。
  2.又證人黃清凱在原審七十八年重訴字第三八七號案件，於七十九年四月廿六日審
    判日，當庭畫出案發現場圖，且在圖上標示「碰到乙○○」地點等情（詳原審七
    十八年度重訴字第三八七號卷九六頁），顯見其於案發現場，確有見到乙○○。
  3.再證人黃清凱多次在審理時供承，案發日有遇見乙○○，所為供述，具有任意性
    ，而殺人罪最重本刑為死刑，平常人即使對於真兇，均可能不敢指認，況是誣指
    無辜者為殺人兇手。而證人黃清凱供承與乙○○係朋友，乙○○亦供承，其與黃
    清凱從小即認識等情（詳本院上訴卷一四九頁）。是證人黃清凱自當更欠缺誣陷
    被告乙○○動機。據此足認證人黃清凱於七十八年六月十五日警訊、原審七十八
    年重訴字第三八七號及本院七九年上訴字第一三九二號案件審理時，其多次所為
    證述，應均屬實情，可以採信。
  4.又證人黃清凱於原審時，經檢察官詰問為何以前供稱：有看見乙○○等語。證人
    黃清凱解釋說「我會講此段，是因事後丙○○，有打電話告訴我，是阿發打死簡
    明俊，我才這樣說」等語（詳原審卷三四頁）。然經本院上訴審再訊問黃清凱同
    樣問題時，證人黃清凱卻改稱：「警訊時，我不是這樣講，但他們這樣寫」、「
    我是照在派出所說內容，不然的話，他們說我是共犯，我要撇清我的責任」等語
    （詳本院上訴卷一三二頁）。證人黃清凱二次供述，截然不同，足見證人黃清凱
    嗣後供稱：未遇見乙○○云云，該證言係迴護被告，應屬不實。
  5.綜上各情，證人黃清凱既為乙○○從小即認識朋友，事後於原審及本院上訴改稱
    於案發時未遇見乙○○云云，應係為脫免被告刑責，而為虛偽證詞，要無足採。
  (五)證人丙○○供述：三人中有一是住嘉義的「阿雄」。又證人黃清凱供證：三人中
    有一是住員林的「阿松」。證人丙○○及黃清凱證詞，該部分差異無不合理處：
  1.證人丙○○所說「阿雄」與黃清凱所說「阿松」係不同人。則阿雄、阿松恰好是
    乙○○以外二人，那證人丙○○說「阿雄」卅歲許，證人黃清凱說「阿松」廿五
    至廿六歲，足認該二位不詳男子，均已成年（詳警卷四頁背面、七頁）。
  2.倘阿雄、阿松是指同一人，亦符合證人描述人的特徵用語習慣。蓋阿松閩南語發
    音，即為北京話「阿雄」。二位證人均習慣使用閩南話，警察紀錄時，自可能將
    「阿松」記載成「阿雄」，檢察官訊問時，書記官亦沿用該稱號所致。至證人丙○○說何人住嘉義，黃清凱說何人住員林，則應是因丙○○、黃清凱與那人不熟
    所致，否則證人黃清凱亦無庸說，聽說是員林人。
  (六)被告乙○○屢次辯稱，案發時其人在大陸，係事後故為不在場辯詞，委無足採：
  1.依證人丙○○證述，其對有無看清楚殺死簡明俊兇手，是否為乙○○，雖有記憶
    模糊情形，但對簡明俊當日北上斗六，係為赴乙○○邀約，則十分確定。參酌證
    人黃清凱證詞，雖事後翻供，未於現場遇見乙○○，但於幾次訊問中，均明確證
    述：當日簡明俊告訴伊，是來赴乙○○邀約，還問伊乙○○來了沒有等語。據此
    ，足證被告乙○○案發時，應不在大陸，否則豈有可能邀約簡明俊到斗六赴約。
  2.又被告乙○○甫於九十一年十月十四日，遭大陸遣返台灣，於原審辯稱：（是否
    認識簡明俊、黃清凱？）簡明俊我不知他真名，僅知他叫阿俊，至黃清凱則不認
    識云云。惟經原審傳證人黃清凱供述：伊與乙○○從小即認識等語。其後被告乙○○始於本院上訴審翻供：（黃清凱你認識幾年？）我從小就認識他，但沒在一
    起，十幾年後，在台中卡拉ＯＫ店又碰到等語（詳本院上訴卷一四九頁）。足見
    被告乙○○畏罪心虛，意圖隱瞞實情。
  3.再者，被告乙○○剛遭遣送回國時，法官訊問案發當時人在何處？答稱：可能還
    在大陸還沒有回來等語（詳原審卷十四頁），惟事後卻辯稱：案發當時他人在大
    陸，因甲○○打電話到南京告訴他，說他被牽涉簡明俊命案，他又從大陸打電話
    回台灣向林中西、林明義求證云云。然依常情，若有人被冤枉涉及命案，必會記
    憶深刻，尤其以「命案發生當時，人在大陸或台灣」此等簡單事實，更是難以忘
    記。若被告於案發當時，確實人在大陸，為何會於本案法官初次訊問時供陳：他
    人「可能」在大陸，還沒回來等語。又法官訊問其何時到大陸，其辯稱：已記不
    清楚，僅知那段時間常去大陸，我去大陸均以漁船當交通工具。惟初次是在七十
    六年間，以我哥哥陳正安名義，搭飛機去新加坡，再經香港進入大陸」云云。然
    經原審以電腦查詢「陳正安七十六年出境資料」結果，卻查無此資料。經提示被
    告乙○○後，乙○○又改稱，「陳正安入出境時間，不是七十六年即為七十七年
    」云云（詳原審卷一四頁）。被告初始被訊問時，對案發時有無在大陸，並不確
    定，且對如何前往大陸，前後供述不一。顯見被告乙○○事後辯稱：案發時人在
    大陸，有打電話回台灣查證云云，係脫免刑責，所為杜撰之詞，難以憑採。
  4.證人董政憲、林中西雖於本院上訴審證稱：於案發後幾天乙○○有打電話給他們
    ，他們問乙○○人在哪裡，乙○○均說人在大陸等語。然被告乙○○，究竟有無
    於案發後打電話給該二人，殊值懷疑。縱被告乙○○有打電話給證人董政憲、林
    中西，亦不能證明該電話，確係從大陸所打，且渠二人證稱：被告乙○○，係自
    稱人在大陸，渠等不知乙○○人，是否真在大陸等語（詳本院上訴卷九二、一六
    七至一七○頁）。又被告乙○○於槍殺簡明俊後，立即偷渡至大陸，再從大陸打
    電話，故弄玄虛，極有可能。故證人董政憲、林中西證言，亦難執為被告案發時
    ，其人係在大陸之不在場證明。
  5.又被告乙○○辯稱：本件係因甲○○於七十八年六月十五日，打電話到大陸給他
    ，說簡明俊被槍殺案件，報紙報導牽涉到他，他才打電話回來找林中西，問林中
    西，為何簡明俊被槍殺，會牽涉到他，林中西回答，警察那邊其不熟，要他找林
    明義問看看，林明義對警察較熟，所以他又打電話給林明義求證云云。然證人甲○○於本院上訴審供稱：案發後隔日，伊去看簡明俊驗屍，驗屍後隔日，他再打
    電話到大陸給乙○○云云（詳本院上訴卷一○六頁）。而證人林中西於本院上訴
    審卻又證述：本件他是看報紙，才知簡明俊被殺，伊看報紙後，沒幾天，有接到
    乙○○電話云云（詳本院一六七至一七○頁）。另證人林明義於本院上訴審則證
    述：他於案發後隔天早上，曾接到乙○○電話，要他去瞭解一下，他打電話到警
    察局去瞭解，知道無涉及他的朋友，即無再深入瞭解云云（詳本院上訴卷一八三
    至一八四頁）。是三人所證述，何時打電話給被告乙○○，何時接到被告乙○○
    電話，時間及順序，互不相同。其中：(1)被告乙○○辯稱，伊係先接到甲○○電
    話，再打電話給林中西，林中西再叫他打給林明義云云。(2)然證人甲○○供稱，
    案發後驗屍後隔天，即七十八年六月十六日，伊才打電話給乙○○云云。(3)至證
    人林明義則證稱，案發後隔天早上，即七十八年六月十五日，伊即接到被告乙○○電話云云。(4)而證人林中西則供稱，伊看到報紙報導後，隔幾天，即七十八年
    六月十七日後，被告乙○○才打電話給他云云。由三位證人證詞觀之，與被告乙○○供述，彼此互相矛盾。且證人林明義證稱：伊接到乙○○電話，有打電話到
    警察局去問，警方告訴他，跟乙○○沒關係等語。然依警卷記載，警方於案發後
    ，依證人丙○○及黃清凱證述，於第一時間，即將本件兇手鎖定為被告乙○○，
    並有被告乙○○照片資料在卷可稽（詳警卷八頁）。由此可見，證人林明義證詞
    不可採信。三位證人證詞既互相矛盾，又與乙○○供述不符。兼以三位證人均自
    承，與乙○○是熟識朋友。足見渠等證言，均係迴護被告，自不得採為被告之不
    在場證明。
  (七)綜上所述，被害人簡明俊既從屏東市北上，至斗六市○○路跑天下理容院，與被
    告乙○○會合，證人黃清凱復與被害人簡明俊，曾在該路口，碰到乙○○。而證
    人丙○○更是目擊被告乙○○與二名不詳成年男子槍殺簡明俊，則被告乙○○所
    提出不在場證明，應不足採信。是被告乙○○與二名不詳成年男子，持二把制式
    手槍，殺死被害人簡明俊事實，事證至為明確，被告殺人等犯行，應均堪認定。
二、查被告夥同二名不詳成年男子，於七十八年間，共同持有二把制式手槍，嗣後槍
    砲彈藥刀械管制條例，於八十六年十一月廿四日經修正公布，嗣該條例於八十九
    年七月五日、九十年十一月十四日修正公布生效，比較新舊規定，就被告持有二
    把制式手槍部分，以修正前規定，有利於被告，依刑法第二條第一項但書規定，
    應適用修正前規定。是被告持有二把制式手槍行為，核其所為，係犯八十六年十
    一月廿四日修正公布前槍砲彈藥刀械管制條例第七條第四項未經許可無故持有手
    槍罪。至被告所持有六顆子彈部分，依上所述，具有殺傷力，其係可供軍事使用
    之子彈，依被告行為時槍砲彈藥刀械管制條例第十三條之一規定，犯本條例之罪
    ，其他法律有較重處罰之規定者，從其規定。則被告意圖供犯罪之用，而持有六
    顆子彈部分，核係犯刑法第一百八十七條意圖供犯罪之用，而持有軍用子彈罪，
    其法定刑為五年以下有期徒刑，較諸被告行為時槍砲彈藥刀械管制條例第十一條
    第三項未經許可而無故持有子彈罪，其法定刑在三年以下有期徒刑為重，依上開
    被告行為時同條例第十三條之一規定，就被告所持有六顆子彈部分，自應適用刑
    法第一百八十七條規定（有關持有子彈部分，起訴法條漏引），對被告論罪。又
    被告所犯二罪（持有子彈及手槍），係一行為觸犯數罪名，屬想像競合，應依刑
    法第五十五條規定，應從一重以未經許可無故持有手槍罪處斷。又被告槍殺簡明
    俊行為，係犯刑法第二百七十一條第一項殺人罪。被告所犯未經許可無故持有手
    槍罪與殺人罪間，有方法結果牽連關係，為牽連犯，應依刑法第五十五條規定，
    應從一重依殺人罪處斷。被告所犯，與二位不詳成年男子間，有犯意聯絡及行為
    分擔，應論以共同正犯。又被告於六十九年間，因殺人未遂，經法院判處有期徒
    刑五年確定，復因藏匿人犯，經法院判處有期徒刑六月確定，入監接續執行，於
    七十五年二月十五日，執行完畢，有台灣高等法院被告全國前案紀錄表在卷可稽
    。於五年內，被告再犯本件有期徒刑以上之罪，為累犯，應依刑法第四十七條規
    定，加重其刑。惟所犯殺人罪部分，法定刑為死刑、無期徒刑、十年以上有期徒
    刑之罪，依刑法第六十四條第一項、第六十五條第一項規定，死刑、無期徒刑不
    得加重，殺人罪部分應僅就法定刑為有期徒刑部分，加重其刑。
三、末按中華民國八十年罪犯減刑條例第六條規定，本條例施行前，經通緝而未於本
    條例施行日起十個月內，自動歸案接受偵查、審判或執行者，不得依本條例減刑
    。又同條例第十七條規定，本條例自中華民國八十年一月一日施行。查被告乙○○於九十一年十月十四日，自大陸地區被遣返台灣歸案，被告於原審供稱：「出
    去後沒多久，就有朋友告訴我，其有被牽扯到案子，報紙也有登，故沒回來等語
    （本院上訴卷十五頁正面）。以此判斷，被告其確因本件而逃亡，原審隨即於七
    十八年十一月廿七日發布通緝，有通緝書在卷可證（詳原審七十八年重訴字三八
    七號卷四五頁）。是被告於中華民國八十年罪犯減刑條例在八十年一月一日施行
    前，即遭通緝，而卻未於該條例施行日起十個月內，自動歸案接受審判，自不得
    依該條例減刑，併此敘明。
四、原審以被告罪證明確，因予論罪科刑，固非無見。惟查：(一)原判決以證人丙○○
    證詞，認定被告係持有制式手槍二枝，然原判決於理由，卻引述證人丙○○供述
    ，認定被告乙○○，係與同夥二名不詳成年男子，分持三支手槍，所認事實與所
    述理由，互相矛盾，自有不當。(二)又被告就持有六顆子彈部分，係為供其槍殺被
    害人用，顯係意圖供犯罪用而持有，而該六顆子彈經鑑定結果，復均具殺傷力，
    自屬可供軍事使用之子彈，依被告行為時槍砲彈藥刀械管制條例第十三條之一規
    定，被告所持有六顆子彈部分，應適用法定刑較重之刑法第一百八十七條規定論
    罪，原判決就此，僅以被告行為時槍砲彈藥刀械管制條例第十一條第三項無故持
    有子彈罪論罪，認事用法，均有不當。被告上訴意旨，否認犯行，固無理由。然
    原判決既有上述可議之處，即屬無可維持，自應由本院將原判決撤銷改判。爰審
    酌被告與被害人間恩怨關係、被告素行，及犯罪時殘酷情節，對被害人親人造成
    無可彌補傷害，暨對社會治安嚴重威脅等一切情狀，對被告量處無期徒刑，併依
    刑法第三十七條第一項規定，宣告褫奪公權終身。又二把制式手槍，雖未扣案，
    然不能證明已滅失，且經鑑定結果，係屬具有殺傷力制式手槍，核屬違禁物，自
    應依刑法第三十八條第一項第一款規定，併予宣告沒收。至六發子彈部分，則因
    均已擊發，彈頭、彈殼、碎片，已無殺傷力，自無沒收必要，併此敘明。
五、至證人黃清凱於原審及本院上訴審時，為脫免被告罪責，故為虛偽證詞，該部分
    涉及偽證罪嫌，應由檢察官依法偵查，附此敘明。
據上論斷，應依刑事訴訟法第三百六十九條第一項前段、第三百六十四條、第二百九
十九條第一項前段，八十六年十一月廿四日修正公布前槍砲彈藥刀械管制條例第七條
第四項、第十三條之一，刑法第二條第一項但書、第十一條前段、第二十八條、第一
百八十七條、第二百七十一條第一項、第五十五條、第四十七條、第三十七條第一項
、第三十八條第一項第一款，判決如主文。
本案經檢察官楊治宇到庭執行職務。
中    華    民    國      九十三      年      三      月      四        日
                                  臺灣高等法院臺南分院刑事第六庭
                                      審判長法官  蔡    崇    義
                                            法官  許    進    國
                                            法官  董    武    全
右正本證明與原本無異。
如不服本判決，應於判決送達後十日內向本院提出上訴狀，其未敘述理由者並應於提
出上訴狀後十日內向本院補提理由書（應附繕本)。
                                      法院書記官  黃    全    忠
中    華    民  國      九十三      年      四      月      二        日
附錄法條：
八十六年十一月廿四日修正公布前槍砲彈藥刀械管制條例第七條
未經許可，製造、販賣或運輸火砲、機關槍、衝鋒槍、卡柄槍或自動步槍者，處七年
以上有期徒刑。
未經許可，製造、販賣或運輸普通步槍、馬槍、手槍或各類炸彈者，處五年以上有期
徒刑。
意圖供自己或他人犯罪之用，而犯前二項之罪者，處死刑、無期徒刑或十年以上有期
徒刑，得併科十萬元以下罰金。
未經許可，無故持有、寄藏或意圖販賣而陳列第一項及第二項所列槍砲之一者，處一
年以上七年以下有期徒刑。
八十六年十一月廿四日修正公布前槍砲彈藥刀械管制條例第十一條第三項：
未經許可無故持有、寄藏或意圖販賣而陳列彈藥者，處三年以下有期徒刑。
刑法第二百七十一條第一項：
殺人者，處死刑、無期徒刑或十年以上有期徒刑。
刑法第一百八十七條：
意圖供自己或他人犯罪之用，而製造、販賣、運輸或持有炸藥、棉花藥、雷汞或其他
相類之爆裂物或軍用槍砲、子彈者，處五年以下有期徒刑。
